【裁判字號】    98,上易,832
【裁判日期】    990706
【裁判案由】    履行和解契約
【裁判全文】
臺灣高等法院民事判決                 98年度上易字第832號
上  訴  人  乙○○
訴訟代理人  莊喬汝律師
            潘天慶律師
被上 訴 人  丁○○
訴訟代理人  黃晶雯律師
複代 理 人  吳貞良律師
上列當事人間履行和解契約事件，上訴人對於中華民國98年6月1
7日臺灣板橋地方法院98年度訴字第594號第一審判決提起上訴，
本院於99年6月22日言詞辯論終結，判決如下：
    主      文
上訴駁回。
第二審訴訟費用由上訴人負擔。
    事實及理由
一、被上訴人主張：上訴人於民國97年2月4日在臺北市○○○路
    ○ 段219號最愛賓館601號房間與被上訴人之前妻吳芳茹相姦
    ，由被上訴人會同員警當場查悉，嗣兩造在臺北市政府警察
    局大安分局新生南路派出所(下稱新生南路派出所)內簽立民
    事損害賠償和解書（下稱系爭和解書），約定上訴人願賠償
    被上訴人新臺幣（下同）150萬元，並分期於97年2月5 日給
    付現金20萬元，97年3月5日、97年4月5日各以電匯方式匯入
    被上訴人帳戶50萬元及80萬元；惟上訴人迄未給付分文，爰
    依系爭和解書之約定，求為判命上訴人給付150萬元，及自9
    7年4月6日起至清償日止，按年息5% 計算之利息，並陳明願
    供擔保，請准宣告假執行等語。原審為被上訴人全部勝訴判
    決，並為附條件准、免假執行之宣告。上訴人不服，提起上
    訴。被上訴人於本院答辯聲明：上訴駁回。
二、上訴人則以：上訴人在新生南路派出所遭專業律師及徵信社
    業者合作，以心理壓力，簽署無契約正義之系爭和解書，使
    上訴人給付不符比例之高額和解金。系爭和解書第3 條約定
    之真意，為被上訴人履行和解契約之請求權與民刑事追訴權
    ，兩者處於擇一關係，被上訴人僅能擇一行使，今被上訴人
    已為民刑事追訴，即不得再請求上訴人履行和解契約，應依
    一般侵權行為規定而為請求，由法院判定合理之賠償數額。
    又本件和解金，本質為侵權行為損害賠償，應類推適用民法
    第252 條規定予以酌減等語，資為抗辯。上訴聲明：(一)原判
    決廢棄；(二)上開廢棄部分，被上訴人在第一審之訴及假執行
    之聲請均駁回。
三、查被上訴人主張上訴人與被上訴人之前妻吳芳茹於97年2月4
    日在臺北市○○○路○ 段219號最愛賓館601號房間內，由被
    上訴人會同員警當場查悉，嗣兩造在新生南路派出所內簽立
    系爭和解書，約定上訴人願賠償被上訴人新臺幣（下同）15
    0 萬元，並分期於97年2月5日給付現金20萬元，97年3月5日
    、97年4月5日各以電匯方式匯入被上訴人帳戶50萬元及80萬
    元，上訴人迄未給付分文等事實，業據其提出系爭和解書為
    證，並有臺北市政府警察局大安分局98年4月2日北市警安分
    刑字第09831112900 號函檢附臨檢紀錄表、受理各類案件紀
    錄表、工作紀錄簿、執勤報告在卷可稽，復經本院調閱臺灣
    臺北地方法院檢察署97年度他字第2732號、97年度偵字第14
    740 號案卷，核對無訛，亦經證人即承辦員警丙○○到庭證
    述屬實，且為上訴人所不爭執，應堪信為真。
四、被上訴人主張上訴人應依系爭和解書給付150 萬元，惟為上
    訴人所否認，並以前開情詞置辯。經查：
  (一)兩造既於97年2月5日在新生南路派出所就上訴人與吳芳茹於
    同月4 日晚間之不軌行為達成和解，上訴人願分期給付被上
    訴人共150 萬元，被上訴人主張上訴人迄今未付分文，為上
    訴人所不爭執，被上訴人依系爭和解書，請求上訴人為給付
    ，即屬有據。上訴人雖辯稱其在新生南路派出所遭專業律師
    及徵信社業者合作，以心理壓力，簽署無契約正義之系爭和
    解書，使上訴人給付不符比例之高額和解金云云。惟其並未
    主張和解時，受詐欺、脅迫或錯誤而為意思表示，亦未主張
    撤銷為和解之意思表示，該和解契約即屬有效，上訴人應受
    和解契約之拘束，況其所稱遭專業律師及徵信社業者合作，
    簽署系爭和解書云云，所舉證人即徵信社人員甲○○及承辯
    員警丙○○均未能證明其事，上訴人復未能提出其他證據證
    明之，上開所辯，自不足採。
  (二)上訴人又辯稱依系爭和解書第3 條約定，被上訴人就請求和
    解金與提起民、刑事訴訟，僅能擇一行使，被上訴人既已提
    刑事告訴，並於刑事案件審理中，提起附帶民事訴訟，自不
    得再請求上訴人給付和解金云云。惟查，系爭和解書第3 條
    約定：「丙方(按即被上訴人)於簽立本和解書時，暫時保留
    對甲（按即上訴人）乙（按即吳芳茹）方之民刑事追訴權
    ，待甲乙方均已依約履行完畢，丙方始同意放棄一切民刑
    事追訴權。甲乙方就前條賠償金額，互負連帶清償責任，
    且分期債務如有一期未付，即視為全部到期，丙方有權對甲
    、乙方逕行追究民刑事責任。」依本條約定之文義，可知
    上訴人及吳芳茹履行和解契約，為被上訴人放棄民刑事追訴
    權利之條件，而非上訴人所謂之擇一關係，上訴人所辯，已
    非可採。況上訴人未依系爭和解書第2 條約定履行，被上訴
    人提起刑事告訴，並於刑事案件審理中，提起附帶民事訴訟
    ，與上開約定亦屬相符，上訴人辯稱被上訴人不得再請求其
    履行和解契約云云，洵非可採。又被上訴人提起之刑事附帶
    民事訴訟，主張上訴人侵權行為之事實，為上訴人與吳芳茹
    於96年12月底某日及97年2月1日至3 日間某日之二次相姦行
    為，亦即上訴人所犯相姦罪行之事實，有臺灣臺北地方法院
    97年度審訴字第1420號民事判決在卷可稽，並經本院調閱該
    案全卷及該原院97年度簡上字第451 號刑事案卷全卷，核對
    無誤，而本件和解契約所指之事實，為上訴人與吳芳茹於97
    年2月4日晚間之通姦行為，並不及於之前所為之相姦行為，
    業為兩造陳明在卷，則本件與前開刑事附帶民事訴訟事件，
    並非同一事件，無重複起訴之問題，併予敘明。
  (三)按和解之本質，究為創設，抑為認定，應依和解契約之內容
    定之；當事人以他種之法律關係或以單純無因性之債務約束
    等，替代原有之法律關係時，屬於創設；否則，以原來而明
    確之法律關係為基礎而成立和解時，則屬認定；本質為為認
    定之和解契約，當事人固非不得依原來法律關係為請求給付
    ，但法院不得為與和解結果相反之認定（最高法院77年度第
    19次民事庭會議決議(一)參照）。是本質上為認定之和解契約
    ，當事人得依和解契約為請求，亦得依原來之法律關係而為
    請求，惟當事人如依和解契約而為請求，其訴訟標的法律關
    係即為和解契約之請求權，並非原來之法律關係，此為解釋
    上之所當然。本件兩造簽訂之系爭和解書，固係就上訴人與
    吳芳茹之不軌行為而為和解，其本質為認定之和解契約，而
    被上訴人自始至終均主張其依和解契約關係為請求，而非侵
    權行為法律關係為請求，上訴人辯稱被上訴人僅能為依侵權
    行為法律關係而為請求，由法院酌定其應賠償之數額云云，
    並無足採。
  (四)又按當事人得約定債務人於債務不履行時，應支付違約金。
    違約金，除當事人另有訂定外，視為因不履行而生損害之賠
    償總額；其約定如債務人不於適當時期或不依適當方法履行
    債務時，即須支付違約金者，債權人除得請求履行債務外，
    違約金視為因不於適當時期或不依適當方法履行債務所生損
    害之賠償總額。約定之違約金額過高者，法院得減至相當之
    數額，民法第250條、第252條固定有明文。可知違約金之前
    提為一債務關係存在，且上開條文列於民法債編第一章第三
    節第四款契約中，可知該債務關係，必為契約關係。復按類
    推適用，係就法律未規定之事項，比附援引與其性質相類似
    之規定，加以適用，為基於平等原則及社會通念以填補法律
    漏洞的方法，倘無法律漏洞，自不生類推適用而補充之問題
    ；又所謂之法律漏洞，乃指違反法律規範計劃、意旨的不完
    整性，法律所未規定者，並非當然構成法律漏洞，端視其是
    否違反法律規範意旨、計劃及立法者之是否有意沉默而定。
    上訴人辯稱本件和解金，本質為侵權行為損害賠償，應類推
    適用民法第252 條規定予以酌減云云。惟查，本件系爭和解
    之本質為認定性質之和解，但被上訴人係依和解契約而為請
    求，給付和解金為上訴人之契約主義務，本質上與違約金為
    契約義務不履行損害賠償之約定不同，根本無法律漏洞之存
    在，自無類推適用之可言。又契約行為與侵權行為，一為法
    律行為，一為事實行為，兩者性質迥不相同，民法就各自之
    要件及法律效果，已分別規定，亦無法律漏洞之可言，況當
    事人就侵權行為損害賠償之數額，達成和解，係就侵權行為
    發生後，就損害賠償達成協議，與違約金係於債務不履行發
    生前，就債務不履行之損害賠償數額預為約定有異，和解契
    約如有受詐欺、脅迫或錯誤為意思表示，法律亦規定得予撤
    銷，法律規範計畫及意旨並無不完整，自不能類推適用違約
    金酌減之規定。上訴人自陳為美國德州大學畢業，足見其智
    識能力非低，於遭被上訴人查獲與吳芳茹為不軌行為時，為
    求脫身，與被上訴人訂立系爭和解書，顯係經過其評估與考
    量，其嗣後再藉詞和解金過高，主張類推適用民法第252 條
    之規定，請求酌減其數額云云，洵無足採。
五、綜上所述，被上訴人主張上訴人應履行和解契約為可採，上
    訴人所辯均無可取。從而，被上訴人本於和解契約關係，請
    求上訴人給付150萬元，及自最後一期給付日之翌日即97年4
    月6日起至清償日止，按年息5% 計算之法定遲延利息，為有
    理由，應予准許。原審判命上訴人如數給付，並依聲請分別
    為准、免假執行之宣告，即無不合。上訴意旨指摘原判決不
    當，求予廢棄改判，自無理由，其上訴應予駁回。
六、本件事證已明，兩造其餘攻擊防禦方法及未經援用之證據，
    經本院審酌後，認與本判決之結果不生影響，爰不一一論述
    ，併此敘明。
七、據上論結，本件上訴為無理由。依民事訴訟法第449條第1項
    、第78條，判決如主文。
中    華    民    國    99    年    7     月    6     日
                     民事第11庭
                        審判長法  官  鄭雅萍
                              法  官  詹文馨
                              法  官  劉坤典
正本係照原本作成。
不得上訴。
中    華    民    國    99    年    7     月    6     日
                              書記官  劉育妃

司法院資訊處製作；財團法人民間司法改革基金會備份。
